【裁判字號】    99,上易,173
【裁判日期】    990817
【裁判案由】    拆屋還地等
【裁判全文】
臺灣高等法院臺南分院民事判決  99年度上易字第173號
上  訴  人  戊○○
訴訟代理人  甲○○
            己○○
被 上訴 人  乙○○
            丙○○
            丁○○
共      同
訴訟代理人  蕭麗琍  律師
上列當事人間請求拆屋還地事件，上訴人對於中華民國99年4月2
9日臺灣臺南地方法院第一審判決（98年度訴字第410號）提起上
訴，本院於99年8月3日言詞辯論終結，判決如下：
    主  文
上訴駁回。
第二審訴訟費用由上訴人負擔。
    事實及理由
一、按「訴訟全部或一部之裁判，以他訴訟之法律關係是否成立
    為據者，法院得在他訴訟終結前，以裁定停止訴訟程序，係
    指他訴訟之法律關係是否成立，為本件訴訟先決問題者而言
    ，若他訴訟是否成立之法律關係，並非本件訴訟之先決問題
    ，則其訴訟程序即毋庸停止」；次按「民事訴訟法第182條
    第1項既明定法院得以裁定停止訴訟程序，則有同條項所定
    情形時，應否裁定停止訴訟程序，法院本有自由裁量之權，
    並非一經當事人聲請，即應裁定停止訴訟程序」（最高法院
    78年度台抗字第206號、83年度台上字第576號裁判要旨參照
    ）。查，本件上訴人雖以「就兩造共有之坐落臺南縣新營市
    ○○段1206號土地（下稱系爭土地）已另案訴請分割」等情
    ，請求停止本件訴訟程序，惟本件應審酌者，為上訴人在系
    爭土地自行搭建如原判決附圖所示編號Ｂ之鐵皮磚造建物（
    下稱系爭建物），有無合法占用之正當權源，與上訴人另案
    請求分割系爭土地，二者間並無「他訴訟法律關係是否成立
    ，為本件訴訟裁判之先決問題」之情事，依上開說明，自無
    停止本件訴訟程序之必要，合先敘明。
二、被上訴人主張：
    系爭土地分割重測前為新營段405-9地號土地（下稱405-9號
    土地）之一部分，原為兩造及訴外人新營市農會、陳清寶、
    陳毓評、陳榮宗、陳俊雄、王清田等人共有。405-9地號土
    地經本院92年度上易字第7號分割共有物事件，判決准予分
    割，並將系爭土地劃作道路使用，分歸兩造及新營市農會依
    原應有部分比例保持共有（即被上訴人與新營市農會之應有
    部分各為8分之1，上訴人應有部分為2分之1）確定。上訴人
    未經其他共有人之同意，於系爭土地上，自行搭建系爭建物
    ，並出租與原審共同被告黃秀美即永龍牛肉湯店使用（黃秀
    美部分，業經原審判決黃秀美應自系爭建物遷出確定），致
    系爭土地無法作為道路使用，已侵害其他共有人即被上訴人
    等人之權利，爰依民法第821條第1項、第767條規定，本於
    所有權及共有之法律關係，請求上訴人將系爭建物拆除，回
    復原狀。原審為被上訴人勝訴之判決，上訴人上訴，被上訴
    人於本院答辯聲明：上訴駁回。
三、上訴人則以：
  (一)系爭土地雖經本院92年度上易字第7號判決劃分供作道路使
    用，由兩造及新營市農會共有，但兩造上開訴訟分得之土地
    ，北面面臨臺南縣新營市○○街（下稱博愛街），並非無道
    路可供兩造通行，而緊鄰系爭土地北面土地即坐落臺南縣新
    營市○○段1188、1207地號土地（下稱1188號土地、1207號
    土地），早經臺南縣新營市公所都市計畫編定為新營市○○
    街道路預定用地，用以開通博愛街連接同市○○路（下稱民
    生路）8米道路使用，且現為兩造與訴外人陳林玉桂等人所
    共有，長期均供作全體共有人通行連接博愛街道路使用，目
    前博愛街僅有小部分土地尚未徵收，致未與民生路相接，但
    並非袋地，兩造分得之土地既有通道可與博愛街相通，系爭
    土地即無由兩造繼續保持共有，並供作私設道路使用之必要
    ，上開判決將渠等分得之土地分為私有及共有等二部分，而
    未能使其合併使用，此種分割方式實非妥適，對土地之利用
    顯不經濟。
  (二)又系爭土地尚須經1207、1188地號土地始能通行博愛街、民
    生路，惟同段1207地號土地上有上訴人興建之百年祖厝，同
    段1188地號土地未經台南縣政府徵收，未能做為道路使用，
    均處於阻擋系爭土地向西、東通行路線上，縱系爭土地供作
    通路使用，亦無法直接通行至博愛街、民生路。另1188及12
    07地號土地編定為都市○○○○道路用地，距今已有50年，
    雖有約25平方公尺尚未開闢，但已因訴外人及被上訴人拆除
    地上物，可供全體共有人通行連接博愛街使用，附近居民利
    用該等土地進出博愛街、民生路並未造成困擾，系爭土地即
    無由兩造繼續保持共有，而供作私設道路使用之必要。
  (三)系爭土地除無供私設道路使用之必要外，且於拆除上訴人房
    屋後，向西通行仍無法與民生路相接連，尚須利用1188、12
    07號土地始能出入民生路，被上訴人直接利用上開土地作為
    通行之道路即可，無使用系爭土地之必要，而系爭建物並非
    老舊至不堪使用程度，若因毫無實益之通道須被拆除，徒增
    上訴人重建房屋之負擔，上訴人所受損害甚鉅，而被上訴人
    所得利益較小，是衡量雙方之利益，被上訴人請求拆除系爭
    建物，顯有權利濫用，且與誠信原則有違等語，資為抗辯。
    並於本院聲明：１原判決關於命上訴人將系爭建物拆除，回
    復原狀，及該部分假執行之聲請均廢棄。２上開廢棄部分，
    被上訴人在第一審之訴及假執行之聲請均駁回。
四、兩造不爭執之事項：
  (一)系爭土地分割重測前為405-9號土地之一部分，原為兩造及
    訴外人新營市農會、陳清寶、陳毓評、陳榮宗、陳俊雄、王
    清田等人共有。405-9地號土地，經本院92年度上易字第7號
    分割共有物事件，判決准予分割，並將系爭土地劃作道路使
    用，分歸兩造及新營市農會依原應有部分比例保持共有，被
    上訴人與新營市農會之應有部分各為8分之1，上訴人應有部
    分為2分之1確定。
  (二)上訴人於系爭土地上自行搭建系爭建物，系爭建物占用系爭
    土地之位置及面積如原判決附圖所示。
    以上事實，有土地登記謄本、地籍圖謄本、本院92年度上易
    字第7號民事判決、臺南縣鹽水地政事務所98年6月24日所測
    字第0980004253號函附之土地複丈成果圖在卷可稽，復經原
    審到場勘驗屬實，製有勘驗筆錄可按，堪信為真實。
五、兩造之爭點：
    上訴人在系爭土地上搭建系爭建物，是否有正當之權源？
六、經查：
  (一)被上訴人主張「依不爭執事項(一)、(二)所示，上訴人占用系爭
    土地，無正當權源」等語。上訴人雖辯稱「搭建系爭建物有
    經過其他共有人同意」云云。但為被上訴人所否認，上訴人
    就此項有利之事實，未舉證證明，所辯有正當權源，尚非可
    信。被上訴人之主張，堪以採信。
  (二)按為訴訟標的之法律關係，於確定之終局判決中已經裁判者
    ，就該法律關係即有既判力，當事人雖僅於新訴訟用作攻擊
    防禦方法，法院亦不得為反於確定判決意旨之裁判；次按確
    定判決所確定之訴訟標的之法律關係及其事實，除有顯然違
    背法令，或當事人已提出新訴訟資料足以推翻原判斷之情形
    外，當事人及法院不能為相反之主張及判斷，以維當事人之
    權益；又按確定判決所生之既判力，除使當事人就確定終局
    判決經裁判之訴訟標的法律關係，不得更行起訴或為相反之
    主張外，法院亦不得為與確定判決意旨相反之裁判，始能避
    免同一紛爭再燃，以保護權利，維持法之安定及私法秩序，
    達成裁判之強制性、終局性解決紛爭之目的。申言之，法院
    於將抽象之法律條文，經由認事用法之職權行使，以判決形
    式適用於具體個案所確定之權利義務關係，乃當事人間就該
    事件訴訟標的之具體規範，對於雙方當事人及法院均具有拘
    束力，當事人間之權利義務關係因而調整，不容當事人再為
    相反之爭執，法院更應將之作為「當事人間之法」而適用於
    該當事人間之後續訴訟（最高法院30年上字第8號判例及91
    年度台上字第1644號、93年度台上字第1736號裁判意旨參照
    ）。上訴人雖辯稱「本院92年度上易字第7號分割共有物事
    件，將系爭土地供作道路使用，並由兩造及新營市農會共有
    ，該確定判決對伊權益侵害甚大，顯非公平，且系爭土地北
    面緊臨同段1188、1207地號土地，早經都市計畫編定為新營
    市○○街道路預定用地，上開確定判決再將系爭土地供作道
    路使用，違反都市計畫法之規定」云云。然查，本院上開確
    定判決既准兩造共有之405之9號土地分割，並將系爭土地劃
    作道路使用，分歸兩造及新營市農會共有，此部分經判決確
    定，即有既判力，依上開說明，兩造同受該確定判決之拘束
    ，上訴人不得再違反於該確定判決意旨之爭執。再依上訴人
    提出之臺南縣政府函載明「未開闢之都市○○道路可否申請
    建築案」等語（見本院卷第63頁），係就土地位於未開闢之
    都市○○道路上，申請建築應符合何法規之規定，所為之說
    明，與上開確定判決將系爭土地劃作道路用地無涉，上訴人
    所辯「本院前開確定判決違反道路計劃法」云云，尚無足取
    。
  (三)上訴人雖另辯稱「系爭土地已無供作私設道路使用之必要，
    被上訴人請求拆除，顯與誠信原則有違，有權利濫用之情事
    」云云。然查：
  １系爭土地北鄰兩造及訴外人陳塗等18人所共有之同段1188地
    號土地，同段1188地號土地使用分區○○○○道路用地，但
    目前尚未經徵收供作道路使用，其土地利用現況亦非作為道
    路使用，業據本院調取本院99年度上字第100號分割共有物
    事件卷證核閱屬實；又同段1206-4、1206-3、1206-2、1206
    -1地號土地，分別為新營市農會及被上訴人所有，其等均須
    通行系爭土地，始得與公路有適宜之連絡等情，又有土地登
    記謄本、新營市公所都市計畫土地使用分區（或公共設施用
    地）證明書、臺南縣鹽水地政事務所99年1月20日所測字第
    0990000477號函附土地複丈成果圖附於原審法院98年度訴字
    第1342號卷可佐（見該案原審卷第71、74至76頁、第97至10
    6頁），而同段1188號土地雖經都市○○○○道路使用，且
    係連接博愛路與民生路相通，但該筆土地尚未經開闢為都市
    ○○道路，又有上訴人提出之地籍圖謄本可證（見本院卷第
    64頁），則被上訴人尚無經由同段1188號土地與博愛街相通
    ，自有使用系爭土地供作道路使用之必要，系爭土地原使用
    目的並未變更；況上訴人就系爭土地訴請分割，亦經原審以
    系爭土地依周遭土地目前使用現況，仍有提供被上訴人及新
    營市農會所有之1206-4、1206-3、1206-2、1206-1地號土地
    作為道路使用之必要，本院92年度上易字第7號民事確定判
    決命將系爭土地供作道路使用之目的並未改變，系爭土地因
    其使用目的而有不能分割之情形等情，駁回上訴人之訴，復
    有原審法院98年度訴字第1342號分割共有物判決在卷可按。
    又上訴人所有之同段1207號土地如原判決附圖所示Ｄ部分之
    建物、同段1188號土地如原判決附圖所示Ａ部分之建物、同
    段1436號土地如原判決附圖所示Ｅ部分之建物，經原審判決
    命上訴人將之拆除，回復原狀，因上訴人未上訴而確定，則
    被上訴人使用系爭土地自可因上開建物拆除，通往西側之民
    生路，上訴人所辯「系爭土地供作通路使用，無法直接通行
    至民生路，被上訴人直接利用同段1188、1207號土地即可通
    行道路，系爭土地已無供作道路使用之必要」云云，核與事
    實不符，均無可採。
  ２被上訴人既有使用系爭土地與道路相通之必要，且系爭土地
    原供作道路使用之目的並未變更，則上訴人在系爭土地搭建
    系爭建物，自有妨礙被上訴人之通行，其請求上訴人拆除系
    爭建物，回復原狀，尚無上訴人所指「所得利益較上訴人拆
    除建物所受之損失為輕」之情事，上訴人抗辯「被上訴人違
    反誠信原則，有權利濫用情事」云云，亦無可信。
七、綜上所述，被上訴人依民法第767條、第821條第1項規定，
    本於所有權及共有之法律關係，請求上訴人將原判決附圖所
    示系爭建物拆除，回復原狀，尚屬有據，應予准許。原審准
    被上訴人之請求，並依兩造之聲請，分別為准、免假執行之
    宣告，經核於法並無不合。上訴意旨指摘原判決不當，求予
    廢棄改判，為無理由，應予駁回。
八、本件事證已臻明確，其餘攻擊防禦及舉證，對本件判決結果
    並不生影響，爰不逐一論述，併予敘明。
九、據上論結，本件上訴為無理由，依民事訴訟法第449條第1項
    、第78條，判決如主文。
中    華    民    國    99    年    8     月    17    日
                  民事第四庭    審判長法  官  吳上康
                                      法  官  王金龍
                                      法  官  陳珍如
上為正本係照原本作成。
不得上訴。
中    華    民    國    99    年    8     月    20    日
                                      書記官  易慧玲

司法院資訊處製作；財團法人民間司法改革基金會備份。
